臺灣基隆地方法院民事判決
原　　　告　丙○○○
　　　　　　　　　　　　樓
原　　　告　甲○○
　　　　　　　　　　　　樓
原　　　告　乙○○
上三人共同
訴訟代理人　陳雪萍律師
被　　　告　丑○○
　　　　　　寅○○
上　一　人
訴訟代理人　子○○
被　　　告　戊○○
　　　　　　　　　　　　號
　　　　　　己○○
　　　　　　庚○○
　　　　　　壬○○
　　　　　　　　　　　　號
　　　　　　癸○○
　　　　　　辛○○
　　　　　　丁○○
　　　　　　辰○○○
上　一　人
訴訟代理人　卯○○
上列當事人間請求土地所有權移轉登記事件，本院於民國96年11
月14日言詞辯論終結，判決如下：
    主      文
被告丑○○、寅○○、辰○○○應將如附表所示之土地所有權應
有部分移轉登記予原告，由原告公同共有。
被告丑○○、寅○○、戊○○、己○○、庚○○、壬○○、癸○○、辛○○、楊丁○○應將被繼承人游李等所有如附表所示土地
所有權應有部分辦理繼承登記後，將所有權應有部分移轉登記予
原告，由原告公同共有。
訴訟費用新臺幣壹萬捌仟捌佰貳拾元由原告負擔。
     事實及理由
壹、程序方面：
一、被告游李等業已於起訴前之民國89年8月10日死亡，而其繼
    承人為丑○○、寅○○、戊○○、己○○、庚○○、壬○○
    、癸○○、辛○○、楊丁○○等9人，此有卷附游李等除戶
    戶籍謄本、繼承系統表、被告丑○○、寅○○、戊○○、己○○、庚○○、壬○○、癸○○、辛○○、楊丁○○戶籍謄
    本足參，故原告將被告由游李等變更為游李等之全體繼承人
    即丑○○、寅○○、戊○○、己○○、庚○○、壬○○、癸○○、辛○○、楊丁○○，核與民事訴訟法第255條第1項第
    2款及第4款規定相符，應予准許，合先陳明。
二、被告丑○○、寅○○、辰○○○、戊○○、己○○、庚○○
    、壬○○、癸○○、辛○○、楊丁○○均經合法通知，未於
    言詞辯論期日到場，核無民事訴訟法第386條所列各款情形
    ，依民事訴訟法第第385條第1項前段之規定，准原告之聲請
    ，由其一造辯論而為判決。
貳、實體方面：
一、原告起訴主張：
(一)原告之被繼承人耿保安於民國77年11月11日向被告丑○○、
    寅○○、辰○○○、被告丑○○、寅○○、戊○○、己○○
    、庚○○、壬○○、癸○○、辛○○、楊丁○○之被繼承人
    游李等購買渠等被繼承人游永得所遺留坐落台北縣萬里鄉○○里○○段磺溪子小段34、30、32、32-3 、36、37、116、
    116-3、116-6、139、139-4、33、142-1、44、41、42、45
    、43地號等18筆土地所有權 (應有部分範圍如附表所示)，
    買賣價金合計新台幣 (下同)1,835,235 元，有不動產買賣
    契約可稽，耿保安並於77年11月11日訂立契約當日給付定金
    550,570元、於77年11月22日給付第二次價款734095元、於
    79年9月20日給付尾款550,570元，有收據為憑，故耿保安已
    給付全部買賣價金予被告丑○○等人，而丑○○等人亦已將
    全部土地交付予耿保安，有證明書可稽。
(二)耿保安向被告丑○○等人所購買上開土地，除34、43地號係
    建地及44地號係林地外，其餘如附表所示土地均為田、旱地
    ，而依簽約當時土地法第30條規定，私有農地所有權之移轉
    ，其承受人以承受後能自耕者為限，故耿保安與被告丑○○
    等人簽約時即約定田旱地待耿保安或耿保安指定人於取得自
    耕能力時始辦理移轉手續，辦理過戶時間不受限制，且為確
    保耿保安權利，被告丑○○等人應將田旱地設定抵押予耿保
    安，而為保障被告丑○○等人權益，耿保安則必須於建林地
    過戶完成時即付清建林地及田旱地之全部尾款，且由耿保安
    負擔田旱地增值稅，此觀不動產買賣契約所附特別條件第一
    條載明「本買賣對田旱地目之土地，若承買人目前尚未具自
    耕農身份，雙方特別同意其辦理過戶時限不受限制，由甲方
    （即耿保安）或甲方指定人於取得自耕農能力時補辦移轉手
    續」、不動產買賣契約第六條下方蓋有「對田旱地應繳增值
    稅不包括契約第六條在內雙方約束由承買人於可辦理過戶時
    由承買人自行負擔」條戳印文、不動產買賣契約所附特約條
    件第3條下方蓋有「對田旱地移轉時間不限，其田旱地應繳
    增值稅歸甲方負擔」條戳印文即明，且由耿保安已給付全部
    買賣價金予被告丑○○等人，以及被告丑○○等人已將建地
    34 、43地號及林地44地號土地所有權應有部分移轉登記予
    耿保安、將田旱地所有權狀正本交付耿保安、將田旱地設定
    抵押予耿保安等情，益足證之。
(三)不動產買賣契約雖未記載被告游李等之姓名，但游李等係被
    告丑○○、寅○○之母親，其確有同意出賣土地，並授權其
    子寅○○、丑○○處理買賣一切事宜，此由尾款收據及點交
    土地證明書均有記載游李等之姓名及蓋有游李等之印文，以
    及游李等已將其所有34、43地號建地及44地號林地所有權應
    有部分移轉登記予耿保安，並將田旱地權狀交付予耿保安及
    設定抵押予耿保安等情，即足證明。
(四)按「以不能之給付為契約標的者，其契約為無效。但其不能
    情形可以除去，而當事人訂約時並預期於不能之情形除去後
    為給付者，其契約仍為有效。」民法第246條第1項定有明文
    。耿保安與被告丑○○等人訂立不動產買賣契約時，既已約
    定於耿保安或耿保安指定人取得自耕能力時始辦理移轉手續
    ，且辦理過戶時間不受限制，依民法第246條第1項但書之規
    定，買賣契約自為有效，且土地法已於89年1月26日刪除上
    開第30條規定，該不能移轉登記情形已除去，耿保安自得依
    民法第348條規定請求被告丑○○等人移轉田旱地所有權登
    記，而耿保安已於96年4月28日去世，原告為耿保安之繼承
    人，耿保安請求移轉田旱地所有權登記之權利即由原告繼承
    ，爰依民法第348條、第1148條規定提起本件訴訟，並聲明
    ：請求判令如主文第1、2項所示。
二、被告丑○○、寅○○、辰○○○、戊○○、己○○、庚○○
    、壬○○、癸○○、辛○○、楊丁○○均經合法通知，未於
    最後言詞辯論期日到場，惟據被告寅○○之訴訟代理人子○○、被告辰○○○之訴訟代理人卯○○以往之到庭陳述，及
    被告辛○○、壬○○、楊丁○○之書狀均對原告之請求表示
    無意見，願意移轉附表所示土地之應有部分予原告公同共有
    等語。
三、原告主張原告之被繼承人耿保安於民國77年11月11日向被告
    丑○○、寅○○、辰○○○、被告丑○○、寅○○、戊○○
    、己○○、庚○○、壬○○、癸○○、辛○○、楊丁○○之
    被繼承人游李等購買渠等被繼承人游永得所遺留如附表所示
    之土地及應有部分，買賣價金1,835,235元，耿保安已陸續
    付清買賣價金。由於附表所示之土地，其地目為田或旱地，
    依當時土地法第30條規定，私有農地所有權之移轉，其承受
    人以承受後能自耕者為限，故耿保安與被告丑○○等人簽約
    時即約定田旱地待耿保安或耿保安指定人於取得自耕能力時
    始辦理移轉手續，辦理過戶時間不受限制，嗣土地法已於89
    年1月26日刪除上開第30條規定，該不能移轉登記情形已除
    去，耿保安自得依民法第348條規定請求被告丑○○等人移
    轉田旱地所有權登記，而耿保安已於96年4月28日去世，原
    告為耿保安之繼承人，耿保安請求移轉田旱地所有權登記之
    權利即由原告繼承等情，業據提出耿保安死亡證明書、繼承
    系統表、戶籍謄本、所有權狀、不動產買賣契約及附件、收
    據、證明書、上開34、43、44地號土地登記謄本、附表所示
    土地土地登記謄本等件為證，被告或到庭或以書狀表示同意
    原告之請求，或經合法通知既未到庭陳述，亦未提出任何書
    狀為聲請或陳述，自堪信原告之主張為真實。
四、附表所示之土地為「田」或「旱」地目，有土地登記謄本附
    卷可稽，係屬89年1月26日公布刪除之土地法第30條所稱之
    「農地」。是以，於89年1月26日公布廢止（刪除）土地法
    第30條規定之前，承受附表所示土地之買受人須具有自耕能
    力。按私有農地所有權之移轉，其承受人以能自耕者為限，
    並不得移轉為共有；每宗耕地不得分割或移轉為共有，此為
    修正前土地法第30條第1項、農業發展條例第30條明文所定
    。約定出售私有農地予無自耕能力之買受人者，出賣人即因
    土地法第30條之規定，致不能履行其移轉標的物所有權之義
    務，故該買賣契約係以不能之給付為契約之標的，如無民法
    第246條第1項但書或第2項之情形，應屬無效。但若其不能
    情形可以除去，而當事人訂約時並預期於不能之情形除去後
    為給付者，或附停止條件或始期之契約，於條件成就或期限
    屆至前，不能之情形已除去者，其債權契約仍為有效。而承
    受人就所承受之農地究竟有無自耕能力，以承受時為準。是
    以，私有農地所有權之移轉，於89年1月26日廢止（刪除）
    土地法第30條條文前，其承受人以能自耕者為限，否則所有
    權之移轉無效，故約定出賣私有農地與無自耕能力人之買賣
    契約，除有民法第246條第1項但書及第2項之情形外，其契
    約應屬無效。查附表所示之土地雖屬農地，惟原告之耿保安
    與被告丑○○等人於77年11月11日簽立不動產買賣契約書所
    附特別條件第1條載明「本買賣對田旱地目之土地，若承買
    人目前尚未具自耕農身份，雙方特別同意其辦理過戶時限不
    受限制，由甲方（即耿保安）或甲方指定人於取得自耕農能
    力時補辦移轉手續。」被告丑○○等人並於移轉附表所示土
    地所有權應有部分之前，先辦理抵押權之設定，俟原告之被
    繼承人耿保安取得自耕能力證明時，無條件提供證件並蓋章
    以移轉附表所示土地所有權等情，有不動產買賣契約書、土
    地登記簿謄本附卷可考，原告之被繼承人耿保安與被告丑○○等人均認附表所示之土地之買賣並非以不能之給付為標的
    而屬無效，亦即被告丑○○等人同意待日後法令修改或耿保
    安或其指定人取得自耕能力後願意將附表所示土地應有部分
    移轉登記予原告之被繼承人耿保安，雙方既於訂約時已合意
    並訂明於預期除去不能之情形（即預期買賣之農地變為非農
    地後依法令得辦理移轉登記時，再為移轉登記）後，由被告
    丑○○等人履行系爭農地所有權移轉予原告之被繼承人耿保
    安給付，顯見原告之被繼承人耿保安與被告丑○○等人就附
    表所示土地買賣契約於「預期不能之情形除去後，而為給付
    」有所約定。是以，附表所示土地之買賣契約自屬有效。
五、按繼承人對被繼承人之債務，負連帶責任，民事第1153條第
    1項定有明文。被告丑○○、寅○○、戊○○、己○○、庚○○、壬○○、癸○○、辛○○、楊丁○○等人為游李等之
    繼承人，準此，附表所示土地屬於游李等之應有部分，自應
    由被告丑○○、寅○○、戊○○、己○○、庚○○、壬○○
    、癸○○、辛○○、楊丁○○等人辦理繼承登記後，再依系
    爭買賣契約之契約關係移轉登記予原告公同共有。從而，原
    告依據買賣契約及繼承之法律關係，請求被告丑○○等人應
    就如附表所示土地辦理繼承登記後，將所有權應有部分移轉
    登記與原告公同共有，為有理由，應予准許。
六、訴訟費用負擔之依據：依民事訴訟法第80條。
中　　華　　民　　國　　96　　年　　11　　月　　30　　日
                  民事庭法　官　徐世禎
以上正本係照原本作成。
對於本件判決如有不服，應於收受送達後20日內向本院提出上訴
書狀，敘述上訴之理由，上訴於臺灣高等法院，並按他造當事人
之人數附具繕本。
中　　華　　民　　國　　96　　年　　11　　月　　30　　日
                        書記官  賴敏慧
